【裁判字號】    97,易,103
【裁判日期】    970521
【裁判案由】    違反政府採購法
【裁判全文】
臺灣屏東地方法院刑事判決               97年度易字第103號
公  訴  人  臺灣屏東地方法院檢察署檢察官
被      告  丙○○
被      告  甲○○
被      告  丁○○
被      告  乙○○
上列被告因違反政府採購法案件，經檢察官提起公訴（96年度偵
字第7073號），本院判決如下：
    主  文
丙○○、甲○○、丁○○共同連續犯政府採購法第八十七條第五
項前段之妨害投標罪，丙○○、甲○○各處有期徒刑陸月，均減
為有期徒刑月；丁○○處有期徒刑肆月，減為有期徒刑貳月，
如易科罰金，均以銀元佰元即新臺幣玖佰元折算壹日，均緩刑
年，丙○○、甲○○各應向公庫支付新臺幣伍萬元。
乙○○連續犯政府採購法第八十七條第五項後段之妨害投標罪，
處有期徒刑陸月，減為有期徒刑月，如易科罰金，以銀元佰
元即新臺幣玖佰元折算壹日，緩刑年，並應向公庫支付新臺幣
伍萬元。
    事  實
一、丙○○與甲○○、丁○○夫妻明知渠等均未具原住民之身分
    ，不符合附表所列採購標案投標資格：「第一次招標廠商資
    格為原住民個人、機構、法人或團體」之規定，竟共同基於
    意圖標得政府採購標案獲取不當利益之概括犯意，連續借用
    本身無參與投標意願及能力之乙○○所經營之「有限責任屏
    東縣那魯灣營造清潔原住民勞動合作社」（下稱那魯灣合作
    社）名義，於附表所示之時間，由甲○○上網搜尋政府單位
    之採購標案，而乙○○則基於容許他人借用名義投標之概括
    犯意，連續提供其經營之那魯灣合作社之印章及名義予丙○○等人，由甲○○指示丁○○以該合作社名義填寫投標金額
    等資料參與投標，而標得附表所列之採購標案，乙○○則從
    中獲得採購案金額2%至5%之利潤，實際上均未由那魯灣合作
    社承作得標之採購案。嗣於96年8 月間，因甲○○與丙○○
    利益分配糾紛，甲○○向警方報案而循線查獲上情。
二、案經屏東縣警察局移送臺灣屏東地方法院檢察署檢察官偵查
    起訴。
    理  由
壹、證據能力部分
    按被告以外之人於審判外之言詞或書面陳述，除法律有規定
    者外，不得作為證據，刑事訴訟法第159 條第1 項定有明文
    。本件證人己○○、庚○○、戊○○於警詢中之供證，對被
    告4 人而言，均屬審判外之言詞陳述，被告4 人均明示不同
    意作為證據使用，依上開法條規定，自不得作為證據。
貳、實體部分
一、訊據被告丙○○、甲○○、丁○○、乙○○對於上開以乙○○申設之那魯灣合作社名義，於附表所示之時間，標得表列
    採購案件等情固不諱言，然矢口否認有何違反政府採購法之
    犯行，被告丙○○、甲○○、乙○○均辯稱：伊3 人是合作
    關係，並非借牌云云；被告丁○○則辯稱：係依甲○○之指
    示填寫投標價格，丙○○、甲○○、乙○○3 人係合作關係
    云云。經查：
(一)證人己○○固於本院審理中結證稱：乙○○與丙○○、甲○○是合夥關係，乙○○出資多少我不知道，每次領得工程款
    後，他們3 人會開會討論如何分錢云云（本院卷第43頁背面
    ）；證人庚○○固亦證稱：乙○○應該也算是老闆，標案完
    成後，他們3 人會聯絡分利潤云云（本院卷第45、46頁）；
    證人戊○○復證稱：每次工程結束，他們會開會決定分紅比
    例云云（本院卷第47頁背面），但渠3 人係被告丙○○、甲○○之員工，在人情壓力下，所證已不免有偏頗之虞，況渠
    3 人就被告3 人股份之比例、開會之內容及決定分紅比例之
    依據，均證稱：不清楚或是聽聞自丙○○之指示云云（本院
    卷第44頁、第45頁背面、第47頁背面），是證人3 人對被告
    丙○○、甲○○與乙○○間，就系爭標案之關係應不甚知悉
    ，自難據其等證言，遽認被告3 人係合作關係。
(二)被告甲○○於偵查中自承：本件系爭工程係透過乙○○的牌
    去投標的，乙○○有原住民身分，系爭工程均是原住民地區
    之採購工程，伊認為借牌沒有違法等語（偵查卷第9 頁），
    於本院審理中被告丙○○、甲○○亦自承：乙○○係固定分
    得投標金之2%至5%，伊二人則須視標案盈餘情形作分配等語
    （本院卷第61頁），被告乙○○亦自承：系爭工程其並無出
    資或提供技術或勞務等語（本院卷第62頁），苟被告3 人確
    係合作關係  何以被告乙○○毋庸提供任何出資或勞務，即
    可固定分得投標金之2%至5%，且不需負擔標案盈虧之風險？
    顯見被告丙○○、甲○○是因不具原住民身分，本不得投標
    系爭工程，乃借用具原住民身分之乙○○經營之那魯灣合作
    社牌投標，因而須支付固定比例之牌費予乙○○，被告丙○○、甲○○與乙○○間並非商業合作關係甚明。
(三)被告丁○○自承接受甲○○指示填寫投標價格，並陪同送貨
    等情（警卷第81至87頁），足見其實際參與投標之進行與完
    成工程。再者，被告丁○○係甲○○之配偶，由甲○○處知
    悉借牌之事，亦符常情。況其自身亦於94年8 月18日以乙○○那魯灣合作社名義投標陸軍航空特戰司令部辦理之
    TY94142P之「1350L 等二項防潮櫃」政府採購標案，而經臺
    灣屏東地方法院檢察署檢察官以96年度偵字第702 號案件為
    緩起訴處分，有該緩起訴處分書在卷可稽，上開標案之投標
    時間與本件附表所列系爭標案之投標時間相近，足認被告丁○○自始即知借牌之情，而有共同參與投標之犯意聯絡及行
    為分擔。
(四)被告甲○○復辯稱：伊等借牌之行為未影響採購結果或獲得
    不當利益云云。然其與丁○○、丙○○等3 人均不具原住民
    身分，而附表所列標案均有原住民之資格限制，為渠等所自
    承，是渠3 人本不得投標系爭標案，而借用具原住民身分之
    乙○○那魯灣合作社名義投標，因而取得系得標案，並從中
    謀取標案之利潤，自有獲取不當利益甚明。
    綜上，被告4 人所辯，洵屬事後避就卸責之詞，並不足取。
    事證明確，被告4 人犯行均堪認定。
二、按行為後法律有變更者，適用行為時之法律。但行為後之法
    律有利於行為人者，適用最有利於行為人之法律，刑法第2
    條第1 項定有明文。查被告等行為後，刑法部分條文於94年
    2 月2 日修正公布，於95年7 月1 日施行，自應依上開規定
    ，為新舊法之比較適用：
(一)修正後刑法刪除連續犯之規定，此刪除雖非犯罪構成要件之
    變更，但顯已影響行為人刑罰之法律效果，自屬法律有變更
    。被告等多次犯行，若依修正後刑法規定應論以數罪併合處
    罰，但依修正前刑法第56條連續犯規定，則只論以一罪，得
    加重其刑，比較新、舊法結果，仍應適用較有利於被告之行
    為時法律即修正前刑法第56條規定論以連續犯（最高法院95
    年第8 次刑事庭會議決議參照）。
(二)被告等行為時之刑法第41條第1 項前段規定：「犯最重本刑
    為5 年以下有期徒刑以下之刑之罪，而受6 個月以下有期徒
    刑或拘役之宣告，因身體、教育、職業、家庭之關係或其他
    正當事由，執行顯有困難者，得以1 元以上3 元以下折算1
    日，易科罰金。」關於易科罰金之折算標準，修正前罰金罰
    鍰提高標準條例第2 條前段（自95年7 月1 日起已刪除）規
    定，就其原定數額提高為100 倍折算1 日，則本件被告等行
    為時之易科罰金折算標準，應以銀元300 元折算1 日，經折
    算為新臺幣後，即應以新臺幣900 元折算1 日。惟刑法第41
    條第1 項前段已於95年7 月1 日修正公布施行，修正後規定
    為：「犯最重本刑為5 年以下有期徒刑以下之刑之罪，而受
    6 個月以下有期徒刑或拘役之宣告者，得以新臺幣1 千元、
    2 千元或3 千元折算1 日，易科罰金。」比較修正前後易科
    罰金之折算標準，以修正公布施行前之規定較有利於被告等
    人。
三、核被告丙○○、甲○○及丁○○所為，係犯政府採購法第87
    條第5 項前段之借用他人名義投標罪。渠等3 人間有犯意聯
    絡及行為分擔，皆為共同正犯（修正前刑法第28條原規定「
    二人以上共同實施犯罪之行為者，皆為正犯」，經修正為「
    二人以上共同實行犯罪之行為者，皆為正犯」，亦即新法共
    同正犯之範圍已有限縮，排除陰謀犯、預備犯之共同正犯，
    經比較新舊法，修正前刑法第28條規定非有利於被告，應適
    用修正後刑法第28條規定）。又被告乙○○所為，係犯政府
    採購法第87條第5 項後段之容許他人借用名義投標罪。被告
    4 人前後多次犯行，時間緊接，犯罪構成要件相同，顯係出
    於概括犯意反覆為之，爰依修正前刑法第56條連續犯規定各
    論以一罪，並加重其刑。審酌被告丙○○、甲○○及丁○○
    借用原住民名義，投標須具原住民資格之政府採購案，獲取
    投標之利潤，使國家照顧原住民族群之政策無法具體落實，
    行為誠屬不當，被告乙○○為貪圖小利，借牌予他人使用投
    標，行為亦屬不該，渠等犯後雖執詞辯解，惟念其等對系爭
    標案之完成並無非法之處，所得利益非鉅，及其等涉案輕節
    之輕重等一切情狀，分別量處如主文所示之刑，並均依修正
    前刑法第41條第1 項前段規定，諭知易科罰金之折算標準。
    另被告等犯罪時間均在96年4 月24日以前，合於減刑條件，
    爰依中華民國九十六年罪犯減刑條例第2 條第1 項第3 款、
    第7 條規定，各減其刑期二分之一。再者，被告丙○○、甲○○、丁○○等人均未曾因故意犯罪受有期徒刑以上刑之宣
    告，有臺灣高等法院被告前案紀錄表3 份可稽，被告乙○○
    前於80年間因妨害公務罪，經減刑為有期徒刑2 月又15日，
    於80年7 月16日易科罰金執行完畢後，5 年以內未曾因故意
    犯罪受有期徒刑以上刑之宣告，有臺灣高等法院被告前案紀
    錄表1 份可稽，其等因一時失慮致罹刑章，經此偵審程序並
    有期徒刑宣告之教訓，當知所警惕而無再犯之虞，爰分別依
    刑法第74條第1 項第1 、2 款規定併予宣告緩刑年，以啟
    自新，另參酌被告丙○○、甲○○、乙○○犯案情節較重，
    依刑法第74條第2 項第4 款規定，併令其等各向公庫支付新
    臺幣（下同）5 萬元（犯罪在新法施行前，新法施行後，緩
    刑之宣告，應適用新法第74條之規定，最高法院95年第8次
    刑事庭會議決議參照）。
據上論斷，應依刑事訴訟法第299 條第1 項前段，政府採購法第
87條第5 項前段、後段、刑法第11條、第2 條第1 項、第28條、
第74條第1 項第1 、2 款、第2 項第4 款、修正前刑法第56條、
第41條第1 項前段，修正前罰金罰鍰提高標準條例第2 條，現行
法規所定貨幣單位折算新臺幣條例第2 條，中華民國九十六年罪
犯減刑條例第2 條第1 項第3 款、第7 條，判決如主文。
本案經檢察官陳俊宏到庭執行職務。
中    華    民    國    97    年    5     月    21    日
                  刑事第三庭    法  官  趙家光
以上正本證明與原本無異。
如不服本判決應於收受本判決送達後十日內向本院提出上訴書狀
，其未敘述上訴理由者，應於上訴期間屆滿後二十日內向本院補
提理由書狀（均須按他造當事人之人數附繕本）「切勿逕送上級
法院」
中    華    民    國    97    年    5     月    21    日
                                書記官  陳勃諺
附錄本案論罪科刑條文
政府採購法第87條第5項
意圖影響採購結果或獲取不當利益，而借用他人名義或證件投標
者，處3 年以下有期徒刑，得併科新臺幣1 百萬元以下罰金。容
許他人借用本人名義或證件參加投標者，亦同。


司法院資訊處製作；財團法人民間司法改革基金會備份。
